臺灣臺北地方法院民事判決　　　　　　　95年度重國字第12號
原　　　告　庚○○
　　　　　　丑○○○
　　　　　　丁○○
　　　　　　戊○○
　　　　　　乙○○
上　五　人
訴訟代理人　楊國宏律師
複 代理 人　余忠益律師
原　　　告　己○○
訴訟代理人　林庚原律師
被　　　告　台北市大安區地政事務所
法定代理人　巳○○
被　　　告　台北市松山區戶政事務所
法定代理人　辛○○
上　二　人
訴訟代理人　王惠光律師
被　　　告　台北縣新店市戶政事務所
法定代理人　甲○○
訴訟代理人　鍾毓理律師
被　　　告　財政部台北市國稅局
法定代理人　許虞哲
訴訟代理人　丙○○
　　　　　　子○○
　　　　　　寅○○
　　　　　　辰○○
上列當事人間國家賠償事件，本院於民國96年5月28日言詞辯論
終結，判決如下：
    主  文
原告之訴及其假執行之聲請均駁回。
訴訟費用由原告負擔。
    事實及理由
一、程序方面：
    按「當事人喪失訴訟能力或法定代理人死亡或其代理權消滅
    者，訴訟程序在有法定代理人或取得訴訟能力之本人，承受
    其訴訟以前當然停止。」、「第168條至第172條及前條所定
    之承受訴訟人，於得為承受時，應即為承受之聲明。他造當
    事人，亦得聲明承受訴訟。」民事訴訟法第170條、175條分
    別定有明文。本件被告財政部台北市國稅局之法定代理人原
    為壬○○，嗣於訴訟程序進行中變更為許虞哲，其已於民國
    95年12月18日以書狀聲明承受訴訟，核與上開規定相符，應
    予准許。
二、本件原告起訴主張：
（一）渠等之被繼承人王諸齊於80年2月22日死亡，原告6人均係
      王諸齊之合法繼承人，並於81年3月15日繳清人王諸齊之
      遺產稅稅款共計新台幣（下同）24,784,431元，其中包含
      繼承「台北市○○區○○段2小段37地號」、「台北市○○區○○段6小段172地號」、「台北市○○區○○路6小
      段174地號」3筆土地（下稱系爭3筆土地），詎於92年10
      月間，為不知名人士假冒原告「己○○」名義持與原告「
      己○○」面容、特徵明顯不符之偽造身分證向被告台北市
      松山區戶政事務所（下稱松山戶政事務所）請領王諸齊全
      戶戶口名簿及除戶戶籍謄本，然被告松山戶政事務所於核
      發王諸齊戶口名簿及除戶戶籍謄本時，竟未查驗該身分證
      之真偽，即核發戶口名簿、戶籍謄本予該假冒之不知名人
      士，其於取得該全戶戶口名簿及除戶戶籍謄本後，竟將王
      諸齊之全戶戶口名簿及戶籍謄本予以變造，將除戶戶籍謄
      本及戶口名簿原件之戶長「庚○○」之記載變更為「王陳
      巧」，惟王陳巧已於68年1月20日死亡，焉會在71年5月8
      日改寫，且偽造之戶籍謄本並無記載之頁數，經變造後之
      除戶戶籍謄本，其關於松山戶政事務所之用印關防亦明顯
      與原本不符，質言之，該原件經不知名人士偽造變更後，
      屬肉眼一望即知之偽造公文書。嗣該不知名人士又假冒「
      己○○」名義，於92年10月6日持被告松山戶政事務所核
      發之「己○○」戶籍謄本以及偽造之身分證向被告台北縣
      新店市戶政事務所（下稱新店戶政事務所）辦理戶籍遷徙
      登記，將「己○○」戶籍由「台北市○○區○○里○鄰○○路○段336號」遷徙至「台北縣新店市○○里○○鄰○○路
      ○段167號4樓」，並同時向「台北縣新店市戶政事務所」
      請領「己○○」新戶籍謄本、印鑑證明及變更身分證背面
      「住遷註記」，上述被告新店戶政事務所所應審核之「己○○」身份證件及除戶戶籍謄本，承辦人員僅須稍加注意
      即得知悉係偽造之身分證及經變造之戶籍謄本，然被告新
      店戶政事務所竟未查驗申請人身分證及該顯非被告松山戶
      政事務所核發之戶籍謄本之真偽即准予辦理變更登記及核
      發新戶籍謄本、印鑑證明，其所屬承辦人員應顯有過失。
（二）於92年10月14日，該不知名人士又以「己○○」名義，委
      由代理人「癸○○」向被告財政部台北市國稅局（下稱台
      北市國稅局）申請王諸齊之「遺產稅逾核課期間案件同意
      移轉證明書」，被告台北市國稅局明知原告早已於80年間
      申報遺產稅，並於81年3月5日繳清遺產稅，竟仍未辨識「
      己○○」身分證之真偽，准許重複申報，並准核發予該不
      知名人士之代理人「癸○○」，隔日（即92年10月15日）
      該不知名人士即以「己○○」名義，委由代理人「癸○○
      」持已變造戶長為「王陳巧」之顯有瑕疵之不實之戶籍謄
      本3份、新店市戶政事務所所核發不實之「己○○」最新
      戶籍謄本、新店戶政事務所所核發不實之「己○○」印鑑
      證明、台北市國稅局准許重複申報所核發不實之「遺產稅
      逾核課期間案件同意移轉證明書」、偽造不實之繼承系統
      表、偽造不實之「己○○」切結書、偽造不實之「己○○
      」身分證等文件，隱瞞「王諸齊」有「己○○」、「庚○○」、「丑○○○」、「丁○○」、「戊○○」、「乙○○」等6位繼承人之事實，向台北市大安區地政事務所（
      下稱大安地政事務所）辦理繼承登記，詐稱「王諸齊」僅
      有1繼承人「己○○」，由「己○○」1人單獨繼承系爭3
      筆土地，並發給上述3 筆土地所有權狀與與該不知名人士
      之代理人「癸○○」。
（三）於92年10月22日，該不知名人士又假冒「己○○」名義，
      持偽造之身分證、登記虛偽不實之戶籍謄本、印鑑證明、
      土地所有權狀等文件，向大安地政事務所辦理土地所有權
      登記，將系爭3筆土地，其中之「台北市○○區○○段6
      小段172地號土地」所有權移轉給「施能富」、「高英智
      」、「賴坤儒」、「張承昌」等4人，將「台北市○○區
      ○○段6小段174地號」土地所有權移轉給「高英智」、「
      許愛貞」、「林隆士」、「廖年毓」、「楊正利」等5人
      ，前開2筆土地受讓人隨即於92年11月25日將該筆土地所
      有權贈與澎湖縣望安鄉公所，以利扣抵稅捐。
（四）於92年10月30日，該不知名人士繼續假冒「己○○」名義
      持偽造之身分證、登記虛偽不實之戶籍謄本、印鑑證明、
      土地所有權狀等文件，向大安地政事務所辦理土地所有權
      登記，將系爭3筆土地，其中之「台北市○○區○○段2
      小段37地號」土地所有權移轉給「陳嘉慶」、「羅才仁」
      2人，該2人又陸續以買賣、贈與等原因，將土地移轉所有
      權至台北市政府、林宴夙等人所有。
（五）綜上，原告因被告松山戶政事務所對於憑肉眼一望即知非
      己○○本人，且製作粗糙之「己○○」身份證明文件疏未
      查核，憑以發給辦理繼承登記重要文件之己○○本人戶口
      名簿及除戶戶籍謄本，而該不知名人氏將己○○本人之戶
      籍謄本予以變造後，新店戶政事務所對該顯而易見為變造
      之戶籍謄本即偽造之身分證明文件視而不見，竟予核准該
      假冒「己○○」身份之人辦理住址變更登記暨請領與辦理
      土地移轉登記重要文件之印鑑證明及戶籍謄本，嗣後被告
      台北市國稅局竟又徒憑假冒「己○○」身份證明文件之人
      再為准許重複申報，並核發「王諸齊」之「遺產稅逾核課
      期間案件同意移轉證明書」予癸○○，嗣大安地政事務所
      於辦理王諸齊之繼承登記時，尚須審核載有王諸齊死亡記
      事之戶籍謄本，對於戶長根本不可能為「王陳巧」之事由
      且戶籍謄本無騎縫暗記及頁數未填等顯而易見為偽造之事
      由疏未查核，竟予以繼承登記，致原告等人應繼承之系爭
      3筆土地不異而飛，系爭3筆土地均為公共設施保留地，依
      土地徵收條例第30條之規定，用地機關均應照價徵收，是
      依92年台北市政府徵收公共設施保留地之計價方式，按當
      期公告現值加2成即449,492,001元為原告所受之損失，為
      此爰依國家賠償法第2條第2項、第9條第1項、土地法第68
      條第1項、第2項、加強防範偽造土地登記證明文件注意事
      項第2點、第3點、第10點、民法第184條、第185條之規定
      請求被告應負連帶賠償之責任等語。
（六）聲明：被告應連帶給付原告449,432,001元，及自起訴狀
      送達之翌日起至清償日止按週年利率5%計算之利息，並願
      供擔保，請准宣告假執行。
三、被告大安地政事務所、松山戶政事務所辯以：
（一）被告松山戶政事務所部分：
  １、被告松山戶政事務所人員於辦理民眾申請全戶戶籍謄本或
      除戶戶籍謄本時，均係按正常作業程序查核身分，核對身
      分證上之相片與前來辦理之人相貌是否相符，本件於92年
      10月間「己○○」前來申請全戶戶籍謄本時，亦係按相關
      程序辦理，並無疏失。
  ２、縱係第3人請領原告全戶戶籍謄本及除戶戶籍謄本，亦不
      會因此造成原告財產上的損失，造成原告財產上損失之原
      因係該偽造集團偽造除戶戶籍謄本並加以利用所致，是無
      論上述之全戶戶籍謄本及除戶戶籍謄本之申請人是否係為
      本人或係第3人冒領，均不會因此造成原告財產上或權利
      上之損失，原告主張被告松山戶政事務所未查證身分即發
      給前開之全戶戶籍謄本及除戶戶籍謄本，並造成其財產上
      之損害應無理由。
  ３、依台北市各區戶政事務所受理閱覽抄錄及交付戶籍登記資
      料作業要點第4點第1項第1款之規定，如係當事人親自申
      請，只要繳驗國民身分證及加蓋印章或簽名即可，本件被
      告松山戶政事務所人員確有查驗身分無誤後始核發全戶戶
      籍謄本及除戶戶籍謄本，且松山戶政核發全戶戶籍謄本及
      除戶戶籍謄本後，有人以虛偽假造之資料辦理土地所有權
      變更登記，並無任何的因果關係，該全戶戶籍謄本及除戶
      戶籍謄本不會對原告的財產或權利發生任何的影響或損害
      ，原告的財產或權利縱使有損害，也與被告松山戶政事務
      所核發全戶戶籍謄本及除戶戶籍謄本沒有相當因果關係。
  ４、被告松山戶政事務所核發之戶籍謄本上之記載係正確，如
      依正確核發之戶籍謄本，不會造成系爭3筆土地被移轉過
      戶之情形，因此戶籍謄本之核發與系爭3筆土地被移轉過
      戶並無因果關係，而係有偽造、變造的因素加入。
（二）被告大安地政事務所部分：
  １、自稱己○○之不知名人士，向被告大安地政事務所申請辦
      理土地所有權移轉過戶文件，計有：以「王陳巧」為戶
      長之戶籍謄本3份，惟該3份之戶籍謄本，事後發現係偽造
      者，並非係其所核發，但該3份謄本之偽造技巧甚為高明
      ，外觀上無法發覺為偽造之文件，不僅肉眼無法發覺，即
      係仔細比對亦不容易發現係偽造之謄本。新店戶政事務
      所核發之「己○○」最新戶籍謄本，此為新店戶政事務所
      正式核發，而非偽造之文件。新店戶政事務所核發之「
      己○○」印鑑證明，此為新店戶政事務所正式核發，並非
      偽造之文件。遺產稅逾核課期間案件同意移轉證明書，
      此為財政部台北市國稅局所核發，並非偽造之文件。繼
      承系統表，惟該繼承系統表與偽造之除戶戶籍謄本相同，
      且其上有「己○○」切結如有遺漏或錯誤致他人權益受損
      害，申請人願負法律責任。己○○之切結書，係由該申
      請之己○○所簽立，且依照土地登記規則第119條之規定
      ，申辦土地過戶，並不須要己○○之身分證，只有繳交戶
      籍謄本，原告在起訴狀中稱己○○向大安地政事務所申辦
      土地過戶時，有繳交偽造不實之己○○身分證，係屬不實
      ，大安地政並未收受己○○之身分證影本或正本。又依上
      所述、、之文件係由各單位所正式核發，並非偽造
      ，而之文件偽造技巧相當高明，一般肉眼無法發覺，即
      使經詳細比對，亦不易發覺係偽造，而、文件更是由
      當初申請的己○○所書立，以該申請並書立文件之己○○
      而言，並無所謂虛偽，外觀上更不可能辨明為虛偽。因此
      被告大安地政事務所處理系爭3筆土地過戶過程係完全依
      照法定程序詳細審查，無任何過失可言，本件係由不知名
      第3人以偽造之文件向大安地政事務所申請登記，屬不可
      歸責於大安地政事務所之情形，其損害之發生係由第3人
      詐術行為所造成，非被告行為所造成，被告大安地政事務
      所不應負損害賠償責任。
  ２、原告於92年11月間即已知上開土地被移轉，但卻遲未採取
      法律行動，蓋原告曾於92年11月間前來大安地政事務所詢
      問，大安地政事務所人員亦請其儘速進行法律程序，並儘
      予協助，然原告不只未進行民事假扣押等程序，甚至亦未
      提起刑事告訴，衡諸一般情形，土地被盜賣，一定急著提
      起訴訟，針對相關人員進行刑事追訴或民事求償，惟原告
      一直未採取行動，直到事發將近2年後始請求國家賠償，
      且至請求權時效屆滿之最後1天才起訴，如原告早點提起
      訴訟，相關事證可立即追查而不會佚失，致追查困難。是
      原告之損失係因其怠於行使權利所致等語。
（三）聲明：原告之訴駁回，如受不益判決，願供擔保，請准宣
      告免予假執行。
四、被告新店戶政事務所辯以：
（一）其於92年10月3日受理自稱「己○○」持國民身分證及戶
      口名簿申辦戶籍遷入，係由承辦人依目測核對自稱「己○○」者與身分證上之照片相符，再核對申請人國民身分證
      與戶役政系統資料無誤，且該戶口名簿亦為真正，即依相
      關規定完成登記；於92年10月6日受理自稱「己○○」持
      國民身分證辦理印鑑登記及印鑑證明時，由承辦人依目測
      核對自稱「己○○」者與身分證上之照片相符，再核對申
      請人國民身分證與戶役政系統資料無誤後，即依相關規定
      完成登記並核發證明，依戶籍法施行細則第17條、印鑑登
      記辦法第7條之規定，被告就該戶籍遷入、印鑑登記及核
      發證明等作業已善盡應盡之注意義務，並無故意或過失之
      情形，且自稱「己○○」之人係提出真正之戶口名簿前來
      辦理登記，從未提出原證6所謂經變造之戶籍謄本，而原
      證6之戶籍謄本核發日期為92年10月6日，而自稱「己○○
      」者前來辦理戶籍遷入之日期為92年10月3日，遷入當時
      尚無原證6之戶籍謄本存在，該自稱「己○○」者當然不
      可能提出原證6戶籍謄本供被告人員審核。
（二）戶政機關出具之印鑑證明，係用以證明該印文係某人印章
      所蓋用之文件，向戶政機關申請印鑑證明後，是否使用該
      印鑑證明或作某目的之使用，乃為申請人之自由，縱經使
      用，亦不以辦理物權得、喪、變更登記為限，且為物權得
      、喪、變更登記時，印鑑證明並非必備亦非唯一之文件（
      土地登記規則第34條規定參照），則請領印鑑證明並不當
      然發生得為土地移轉登記之結果，且如依原告所主張，自
      稱「己○○」者係分別向不同之戶政、稅捐、地政機關申
      請不同文件，以供辦理土地繼承及移轉登記，惟由於各機
      關個別對於文件之核發有其審查標準，其核發印鑑證明並
      不當然造成其他機關核發不同文件之結果，實則原告所受
      損害係遭自稱「己○○」者施用詐術所致，其損害之發生
      與被告之行為間並無相當之因果關係。
（三）原告計算損害之依據係依92年台北市政府徵收公共設施保
      留地之計價方式即以當期公告現值加2成計算，惟土地徵
      收係指國家因公共事業之需要，對人民受憲法保障之財產
      權，經由法定程序予以剝奪之謂，因而土地徵收只能基於
      有利於公共事業之公益需要，始得由國家依法令所定法定
      程序為之。準此，土地徵收僅有國家始為徵收權之主體，
      一般人民並無請求國家徵收其所有土地之公法上請求權，
      原告既無請求國家徵收之權利，自亦不應依徵收標準計算
      損害額，而應由原告另行舉證證明實際損害金額。
（四）綜上，被告對於受理「己○○」之戶籍遷入及印鑑證明申
      請並無故意或過失，且原告所受損害係因冒名「己○○」
      者之施用詐術行為所致，與被告之受理戶籍遷入及核發印
      鑑證明並無相當因果關係等語。並聲明：原告之訴駁回，
      如受不利判決，願供擔保請准宣告免為假執行。
五、被告台北市國稅局辯以：
（一）王諸齊於80年2月22日死亡，原告己○○於80年8月14 日
      代表全部繼承人己○○、庚○○、丑○○○、丁○○、戊○○、乙○○6人申報遺產稅，被告於81年2月12日核定遺
      產總額408,74 3,860元，遺產淨額66,950,069元，應納稅
      額24,784,431元，原告已於81年11月30日繳納完竣，惟原
      告等因故未向所轄地政機關辦理繼承登記。嗣於92年10
      月14日，有1不知名人士以「己○○」名義，委由代理人
      「癸○○」申報王諸齊尚遺有系爭3筆土地（上開標的業
      於80年申報並於81年核定在案），並持台北縣新店市戶政
      事務所核發之「己○○」戶籍謄本、松山區戶政事務所核
      發之「王諸齊」除戶謄本，向被告申報人「王諸齊」之遺
      產，因本件遺產稅已逾核課期間，其遂依法核發「遺產稅
      逾核課期間案件同意移轉證明書」，是代理人「癸○○」
      並非持偽造之「己○○」身分證向被告申報，原告主張被
      告未辨識「己○○」身分證之真偽一節，顯有誤會，又已
      逾核課期間之遺產稅、贈與稅及契稅案件，稽徵機關應核
      發「逾核課期間案件同意移轉證明書」」，此財政部74年
      7月23日台財稅字第19293號函所明釋，是於稽徵實務上，
      已逾核課期間之案件，繼承人要求稅捐稽徵機關核發逾核
      課期間案件同意移轉證明書，稅捐稽徵機關不得拒絕。再
      被告ISO9002品質系統文件程序書「遺產稅櫃臺化案件作
      業程序」六、(二)、1、(1)規定：「為簡化遺產稅案件之
      查核作業，對於申報書表證件齊全，合於下列規定之案件
      採行櫃臺化作業……B. 申報時已逾核課期間之案件。」
      另依同條E規定：「為推行行政院『簡政便民』政策及加
      速櫃臺化案件處理時間，有關下列事項之審理應予簡化…
      …（C）逾核課期間案件，繼承人部分，僅須審核提出申
      報之繼承人中一人身分證件相符即可，遺產標的部分依申
      報發給證明書。」，是已逾核課期間之遺產稅案件，毋庸
      全體繼承人共同提出申報，僅繼承人中之一人申請，被告
      應即核發「逾核課期間案件同意移轉證明書」。另申報遺
      產稅案件已逾核課期間者，因稽徵機關對於遺產稅之納稅
      義務人已不得再補稅處罰，是稽徵機關僅須形式審查被繼
      承人除戶謄本、繼承人之戶籍謄本及委任書，符合者即行
      核發「遺產稅逾核課期間案件同意移轉證明書」，尚無審
      查繼承人身分證之必要，至於納稅義務人是否重複申報及
      其重複申報之原因，亦非所問，為此被告所屬公務員信賴
      新店戶政事務所及松山戶政事務所所核發之戶籍資料，就
      代理人「癸○○」之委任書確實核對代理人身分無誤，並
      依據前揭財政部解釋令及相關作業程序書所規定內容辦理
      ，屬合法執行職務之行為，是各國稅局就已逾核課期間之
      遺產稅案件，均以繼承人之代理人出具被繼承人死亡除戶
      戶籍謄本、繼承人戶籍謄本及委任狀，若已逾核課期間，
      均應核發「遺產稅逾核課期間案件同意移轉證明書」，此
      為各國稅局一致之處理原則，被告所屬公務員之行為不具
      不法性。
（二）原告於81年已繳清遺產稅為兩造不爭的事實，是無論原告
      是否重複申報，被告有無核發「遺產稅逾核課期間案件同
      意移轉證明書」，均無礙於本件遺產稅已無欠稅之事實。
      「遺產稅逾核課期間案件同意移轉證明書」所載被繼承人
      姓名、身分證字號及遺產標的各項，均為真確，並無「不
      實」情事，是原告主張被告核發「不實」「遺產稅逾核課
      期間案件同意移轉證明書」，自不足採。
（三）王諸齊遺產稅案件，原告已於核課間內辦理申報並繳清稅
      款，其主張非逾核課期間之案件，係針對80年申報並於81
      年核定之案件而言；被告所核發之「遺產稅逾核課期間案
      件同意移轉證明書」，則係針對92年10月14日受理繼承人
      己○○之申報案件，因王諸齊遺產稅之核課期間係迄至85
      年8月13日止（被繼承人王諸齊君係於80年2月22日死亡，
      繼承人於80年8月14日申報），是本件受理申報時，顯已
      逾核課期間，被告自應依據前揭財政部74年7月23日台財
      稅第19293號函釋規定，核發同意移轉證明書，毋庸審酌
      申報內容，該二申報案件之案況不同，被告自應依不同之
      事實核發不同之證明文件，原告據此爭執本件並非逾核課
      期間案件，亦屬誤解。再申報遺產稅非必由納稅義務人本
      人為之，可委受任人代為申報，又如前所述，遺產稅案件
      已逾核課期間，稽徵機關僅須形式審查被繼承人除戶謄本
      、納稅義務人本人（本件為繼承人）之戶籍謄本及委任書
      ，即可核發「遺產稅逾核課期間案件同意移轉證明書」，
      無須審查繼承人之身分證，至於納稅義務人是否重複申報
      及其重複申報之原因，均非所問。
（四）被告所核發之「逾核課期間案件同意移轉證明書」，僅係
      證明被繼承人遺產稅已申報並經調查核定完竣等情事，主
      要目的在令人知悉其上所載之財產已無核課遺產稅之問題
      ，並不得作為繼承人身分及遺產產權證明之用，且非謂申
      領人憑該證明書即可合法移轉，現行「遺產稅逾核課期間
      案件同意移轉證明書」上亦已明白揭示，再依據土地登記
      規則第119條第1項第4款規定，稅捐稽徵機關所核發之逾
      核課期間案件同意移轉證明書，僅是申請繼承登記應檢附
      之證明文件之一，非謂地政機關依此即允辦理繼承登記事
      宜，即按諸一般情形，被告核發「逾核課期間案件同意移
      轉證明書」，並不必然發生原告土地喪失之損害，尚須結
      合委任人非「己○○」本人，偽造「己○○」身分證、印
      鑑、繼承系統表及其他同案被告機關之行為，始有發生原
      告土地喪失之可能，是原告主張之損害結果與被告之行為
      間，尚難認有相當因果關係存在。
（五）綜上，被告所核發之遺產稅繳（免）納證明書或逾核課期
      間案件同意移轉證明書，僅係用於證明被繼承人遺產稅已
      申報繳（免）納或不再核課等無欠稅存在之事實，並不得
      作為繼承人身分及遺產產權證明之用，且本件證明書所載
      被繼承人姓名、身分證字號、遺產標的各項目及遺產稅已
      逾核課期間等事實，均為真確，並無「不實」情事，故被
      告依規定核發被繼承人遺產稅逾核課期間案件同意移轉證
      明書」，於通常情況下，尚不致於造成如原告所陳3筆土
      地遭冒名繼承及盜賣之情事，故被告核發證明書之行為與
      原告財產權遭受損害之間，顯不具有相當因果關係等語。
      並聲明：原告之訴駁回，如受不利判決，願供擔保請准宣
      告免為假執行。
六、兩造不爭執之事實：（見本院卷第189頁、197頁、第220頁
    之95年7月31日、95年9月11日、95年10月16日言詞辯論筆錄
    ）
（一）原告與被告大安地政事務所、松山戶政事務所間：
  １、於92年10月間，有人以己○○名義向被告台北市松山區戶
      政事務所，請領被繼承人王諸齊全戶之戶籍謄本。
  ２、92年10月15日有人以「己○○」名義委由代理人「癸○○
      」持相關證件，向大安地政事務所辦理原告等6人之被繼
      承人王諸齊所有系爭3筆土地及之繼承登記，稱被繼承人
      「王諸齊」僅有1繼承人「己○○」，由「己○○」1人單
      獨繼承系爭3筆土地，並領取上述3筆土地之所有權狀，再
      於92年10月22日將上述3筆土地分別辦理所有權移轉登記
      給第3人。
（二）原告與被告新店戶政事務所間；
  １、92年10月3日有自稱「己○○」者持國民身分證及戶口名
      簿前來被告處辦理戶籍遷入。
  ２、92年10月6日有自稱「己○○」者持國民身分證前來被告
      處 辦理印鑑登記及印鑑證明書。
（三）原告與被告台北市國稅局間：
      被告台北市國稅局對於原告所提其已核發被繼承人「王諸
      齊」之「遺產稅逾核課期間案件同意移轉證明書」之事實
      不爭執。
七、本件經本院於95年7月31日、95年9月11日、95年10月16日與
    兩造整理並協議簡化之爭點為：（見本院卷第189頁、220頁
    之言詞辯論筆錄）
（一）本件國家賠償訴訟請求權是否已逾消滅時效？
（二）被告松山戶政事務所是否應負國家賠償責任？
（三）被告新店戶政事務所是否應負國家賠償責任？
（四）被告台北市國稅局是否應負國家賠償責任？
（五）被告大安地政事務所是否應負國家賠償責任？
（六）原告是否有與有過失？
      爰分別論述如下：
（一）本件國家賠償訴訟請求權是否已逾消滅時效？
  １、按「賠償請求權，自請求權人知有損害時起，因二年間不
      行使而消滅；自損害發生時起，逾五年者亦同。」、「時
      效因請求而中斷者，若於請求後六個月內不起訴，視為不
      中斷。」、「訴訟標的對於共同訴訟之各人必須合一確定
      者，適用下列各款之規定：一、共同訴訟人中一人之行為
      有利益於共同訴訟人者，其效力及於全體；不利益者，對
      於全體不生效力。二、他造對於共同訴訟人中一人之行為
      ，其效力及於全體。三、共同訴訟人中之一人生有訴訟當
      然停止或裁定停止之原因者，其當然停止或裁定停止之效
      力及於全體。」國家賠償法第8條第1項、民法第130條、
      民事訴訟法第56條分別定有明文。
  ２、原告己○○主張：其曾於94年9月27日向被告等4機關提出
      請求國家賠償，當時原告己○○亦列名在內，於本件提起
      訴訟時，雖因己○○之同意書，一時無法取得，而未列名
      原告，但於法院通知其他原告5人補繳起訴裁判費期限內
      ，己○○獲得通知並同意按6人平均分擔裁判費預繳額，
      隨即於95年4月25日提出補正狀增列己○○為原告，系爭3
      筆土地係王諸齊之遺產，原告為王諸齊之共同繼承人，依
      民事訴訟法第56條第1款規定，本件除己○○以外之其餘
      原告已於95年3月27日起訴，並未罹於時效，是本件自無
      時效消滅之問題等語。被告辯以：原告己○○於92年11月
      26日入境，同年月30日離境，是己○○至遲應於回國當時
      即知土地被過戶移轉予第3人，然原告己○○竟於94年9
      月27日向被告等機關請求國家賠償遭拒絕後，遲至95年4
      月25日始提起訴訟，其提起本件訴訟時已逾2年時效，且
      未於請求國家賠償後6個月內起訴，亦無時效中斷問題，
      其請求權應已罹於時效而消滅等語。
  ３、經查：本件原告己○○固於94年9月27日向被告請求國家
      賠償遭拒絕後，迄於95年4月25日始向本院提起本件訴訟
      ，此有民事補正狀在卷可憑，惟本件除己○○以外之其餘
      原告，係於95年3月27日向本院提起訴訟，亦有該起訴狀
      在卷可憑，而本件訴訟標的即原告繼承其被繼承人王諸齊
      之損害賠償請求權，核屬對於原告之各人必須合一確定者
      ，則依上開民事訴訟法第56條第1款之規定，除己○○以
      外之其餘原告於95年3月27日向本院提起訴訟之行為，係
      屬有利於原告己○○之行為，其效力自應及於原告己○○
      ，是原告既於94年9月27日向被告請求國家賠償，並於遭
      拒後在95年3月27日向本院提起本件訴訟，尚未逾民法第
      130 條規定請求後6個月內須提起訴訟之時效，故本件原
      告之請求權時效自未罹於時效而消滅。
（二）被告松山戶政事務所是否應負國家賠償責任？
  １、按「公務員於執行職務行使公權力時，因故意或過失不法
      侵害人民自由或權利者，國家應負損害賠償責任。公務員
      怠於執行職務，致人民自由或權利遭受損害者亦同。」國
      家賠償法第2條第2項定有明文。可知，構成要件計有：（
      一）行為人須為公務員；（二）須為執行職務行使公權力
      之行為；（三）須行為係屬不法；（四）須行為人有故意
      或過失；（五）須人民之自由或權利受到侵害；（六）不
      法之行為與損害之發生須有相當因果關係。所謂相當因果
      關係者，係指有此行為，依客觀觀察，通常即會發生此損
      害者，是為有因果關係；如無此行為，必不生此損害，或
      雖有此行為，通常亦不生此損害者，即為無因果關係。
  ２、本件原告主張：於92年10月間，有不知名人士假冒原告「
      己○○」名義持與原告「己○○」面容、特徵明顯不符之
      偽造身分證向被告松山戶政事務所請領王諸齊全戶戶口名
      簿及除戶戶籍謄本，被告松山戶政事務所於核發王諸齊戶
      口名簿及除戶戶籍謄本時，竟未查驗該身分證之真偽，即
      核發戶口名簿、戶籍謄本予該假冒之不知名人士等語，經
      查：本件姑不論被告松山戶政事務所人員，於核發上開戶
      籍謄本時，是否有過失，惟上述由被告松山戶政事務所核
      發之戶籍謄本雖係由不知名人士假冒原告「己○○」名義
      所申請，然確係該所核發無訛，而系爭3筆土地之所以遭
      冒名繼承及盜賣，係肇因於有人以虛偽假造之資料辦理土
      地所有權變更登記所致（詳後），是該全戶戶籍謄本及除
      戶戶籍謄本之核發，依客觀之觀察，通常尚不會發生如上
      所述原告所繼承系爭3筆土地遭冒名繼承及盜賣之損害，
      是依上開有關因果關係之說明，二者間並無相當之因果關
      係，尚難遽此即認被告松山戶政事務應對原告負國家賠償
      之責。
（三）被告新店戶政事務所是否應負國家賠償責任？
  １、原告主張：上開不知名人士假冒「己○○」名義，於92年
      10月6日持被告松山戶政事務所核發之「己○○」戶籍謄
      本以及偽造之身分證向被告新店戶政事務所辦理戶籍遷徙
      登記，將「己○○」戶籍由「台北市○○區○○里○鄰○○路○段336號」遷徙至「台北縣新店市○○里○○鄰○○路
      ○段167號4樓」，並同時向「台北縣新店市戶政事務所」
      請領「己○○」新戶籍謄本、印鑑證明及變更身分證背面
      「住遷註記」，上述被告新店戶政事務所所應審核之「己○○」身份證件及除戶戶籍謄本，承辦人員僅須稍加注意
      即得知悉係偽造之身分證及經變造之戶籍謄本，然被告新
      店戶政事務所竟未查驗申請人身分證及該顯非被告松山戶
      政事務所核發之戶籍謄本之真偽即准予辦理變更登記及核
      發新戶籍謄本、印鑑證明，其所屬承辦人員應有過失等語
      ，被告新店戶政事務所則以前詞置辯。
  ２、經查：戶政機關出具之印鑑證明，係用以證明該印文係某
      人印章所蓋用之文件，向戶政機關申請印鑑證明後，是否
      使用該印鑑證明或作某目的使用，係申請人之權利，縱經
      使用，亦不以辦理物權得、喪、變更登記為限，且於物權
      得、喪、變更登記時，該印鑑證明亦非唯一之文件（土地
      登記規則第34條參照），是暫不論被告新店戶政事務所核
      發上開「己○○」新戶籍謄本、印鑑證明及變更身分證背
      面「住遷註記」，是否有過失，依客觀之觀察，被告新店
      戶政事務所核發上述文件，並不當然發生得為土地移轉登
      記之結果，況該自稱「己○○」者係分別向不同之戶政、
      稅捐、地政機關申請不同文件，以供辦理土地繼承及移轉
      登記，茲發生原告所繼承系爭3筆土地之損害，係肇因於
      遭自稱「己○○」者施用詐術所致，依上述因果關係之說
      明，其損害之發生與被告新店事務所之行為間仍無相當因
      果關係，故原告此部分之主張，仍不足採。
（四）被告台北市國稅局是否應負國家賠償責任？
  １、於92年10月14日，有不知名人士以「己○○」名義，委由
      代理人「癸○○」向被告台北市國稅局申請王諸齊之「遺
      產稅逾核課期間案件同意移轉證明書」，被告台北市國稅
      局明知原告早已於80年間申報遺產稅，並於81年3月5日繳
      清遺產稅，竟仍未辨識「己○○」身分證之真偽，准許重
      複申報，並准核發予該不知名人士之代理人「癸○○」等
      語，而被告台北市國稅局則以前詞置辯。
  ２、經查：被告台北市國稅局對於原告所提固有核發上述「遺
      產稅逾核課期間案件同意移轉證明書」之事實，惟「逾核
      課期間案件同意移轉證明書」，僅係證明被繼承人遺產稅
      已申報並經調查核定完竣等情，主要目的在令人知悉其上
      所載之財產已無核課遺產稅之問題，並非作為繼承人身分
      及遺產產權證明之用，有該「遺產稅逾核課期間案件同意
      移轉證明書」可按，再依據土地登記規則第119條第1項第
      4 款規定，稅捐稽徵機關所核發之逾核課期間案件同意移
      轉證明書，僅是申請繼承登記應檢附之證明文件之1，非
      謂地政機關依此即允辦理繼承登記事宜，是暫不論被告台
      北市國稅局核發上開證明書是否有過失，依客觀之觀察，
      按諸通常情形，被告核發「逾核課期間案件同意移轉證明
      書」，亦非當然發生如上所述系爭3筆土地喪失之損害，
      茲原告所繼承系爭3筆土地受有如上之損害，係肇因於遭
      自稱「己○○」者施用詐術所致，則依上述因果關係之說
      明，原告主張之損害結果與被告台北市國稅局之核發上開
      證明書間，仍難認有相當因果關係存在，故原告主張被告
      台北市國稅局應負國家賠償之責，自無理由。
（五）被告大安地政事務所是否應負國家賠償責任？
  １、按因登記錯誤遺漏或虛偽致受損害者，除能證明其原因應
      歸責於受害人者外，由該地政機關負損害賠償責任，土地
      法第68條第1項定有明文。此項規定係國家賠償法之特別
      規定，依國家賠償法第6條規定，自應優先適用。又土地
      法第68條第1項所謂登記錯誤係指因登記事項與登記原因
      證明文件所載之內容不符者而言，土地登記規則第13條前
      段定有明文。而登記虛偽則指地政人員明知或可得而知登
      記原因文件為不實仍為登記者而言。如地政機關之登記錯
      誤、遺漏或虛偽，係因第3人之詐術行為所致者，則不在
      土地法第68條第1項前段之適用範圍（最高法院83年度台
      上字第1904號判決參照）。
  ２、原告主張：（1）於92年10月22日，上開不知名人士假冒
      「己○○」名義，持偽造之身分證、登記虛偽不實之戶籍
      謄本、印鑑證明、土地所有權狀等文件，向台北市大安區
      地政事務所辦理土地所有權登記，將系爭3筆土地，其中
      之「台北市○○區○○段6小段172地號土地」所有權移轉
      給「施能富」、「高英智」、「賴坤儒」、「張承昌」等
      4人，將「台北市○○區○○段6小段174地號」土地所有
      權移轉給「高英智」、「許愛貞」、「林隆士」、「廖年
      毓」、「楊正利」等5人，前開2筆土地受讓人隨即於92年
      11月25日將該筆土地所有權贈與澎湖縣望安鄉公所，以利
      扣抵稅捐；（2）於92年10月30日，該不知名人士繼續假
      冒「己○○」名義持偽造之身分證、登記虛偽不實之戶籍
      謄本、印鑑證明、土地所有權狀等文件，向台北市大安區
      地政事務所辦理土地所有權登記，將系爭3筆土地，其中
      之「台北市○○區○○段2小段37地號」土地所有權移轉
      給「陳嘉慶」、「羅才仁」2人，該2人又陸續以買賣、贈
      與等原因，將土地移轉所有權至台北市政府、林宴夙等人
      所有等語，被告則以前詞置辯。
  ３、經查：
 （1）自稱「己○○」之不知名人士，向被告大安地政事務所聲
      請辦理土地所有權移轉過戶之文件，計有：以「王陳巧
      」為戶長之偽造戶籍謄本3份；新店戶政事務所核發之
      「己○○」最新戶籍謄本；新店戶政事務所核發之「己○○」印鑑證明；遺產稅逾核課期間案件同意移轉證明
      書；繼承系統表及「己○○」之切結書，上開、
      、之文件係由上述各單位所核發，而、文件係由當
      初申請之「己○○」所書立，均非屬偽造，當無被告大安
      地政事務所於執行該職務行使公權力時，是否有過失之問
      題，至部分，固係屬偽造之戶籍謄本，惟該戶籍謄本係
      由不知名之第3人以偽造之文件向被告大安地政事務所申
      請登記者，其損害之發生係由第3人詐術行為所造成，非
      被告大安地政事務所之行為所造成，依前述有關土地法第
      68條第1項之說明，已難認被告大安地政事務所應負損害
      賠償之責。
 （2）另自稱「己○○」之不知名第3人，於辦理上述繼承及買
      賣所有權移轉登記過程，曾先後委由專業代書癸○○、李
      斯棐、卯○○為辦理上開所有權移轉登記之代理人，並於
      提出申請該等登記時，經上開代理人登記申請書上於載明
      ：「委託人確為登記標的物之權利人或權利關係人，如有
      虛偽不實，本代理人（複代理人）願負法律責任」等語，
      以示上開內容之確實，有該等土地登記申請書在卷可按，
      並經渠等於本院審理時到院結證屬實，可知，被告大安地
      政事務所人員確已依形式審查有關系爭3筆土地之所有權
      移轉登記所須之資料，應認其已盡應注意之審查義務。
 （3）從而，原告此部分之主張亦無理由，應予駁回。
（六）原告是否有與有過失？
      如上所述，本件被告並無原告主張應負國家賠償責任之情
      ，是就本項爭點，本院即無再加以論述之必要，併此敘明
      。
八、綜上所述，原告爰依國家賠償法第2條第2項、第9條第1項、
    土地法第68條第1項、第2項、加強防範偽造土地登記證明文
    件注意事項第2點、第3點、第10點、民法第184條、第185條
    之規定請求被告應負連帶賠償之責任，為無理由，不應准許
    。原告之訴既經駁回，其假執行之聲請，即因訴之駁回而失
    所附麗，應併與駁回。
九、本件事證已臻明確，兩造其餘之攻擊、防禦方法，核與判決
    結果不生影響，爰毋庸一一論述，併此敘明。
十、據上論結，本件原告之訴為無理由，依民事訴訟法第78條，
    判決如主文。
中　　華　　民　　國　　96　　年　　6　　月　　25　　日
                  民事第一庭    法　官　陳邦豪
以上正本係照原本作成。
如對本判決上訴，須於判決送達後二十日之不變期間內，向本院
提出上訴狀。
中　　華　　民　　國　　96　　年　　6　　月　　25　　日
                                書記官  薛德芬
